【裁判字號】    96,易,3178
【裁判日期】    970409
【裁判案由】    詐欺
【裁判全文】
臺灣高雄地方法院刑事判決              96年度易字第3178號
公  訴  人  臺灣高雄地方法院檢察署檢察官
被      告  乙○○
                    另案於臺灣臺中監獄執行中
指定辯護人  本院公設辯護人  丙○○
上列被告因詐欺等案件，經檢察官提起公訴（96年度偵字第
24640 號），本院判決如下：
    主  文
乙○○連續意圖供行使之用，而偽造有價證券，累犯，處有期徒
刑伍年。偽造如附表一所示之本票貳張均沒收。
    事  實
一、乙○○前因重利案件經本院判處有期徒刑4 月確定，甫於89
    年6 月7 日易科罰金執行完畢，仍不知悔改，竟基於意圖為
    自己不法之所有之概括犯意，及偽造本票並意圖供行使之用
    之概括犯意，（一）先於民國93年12月間，向丁○○佯稱欲
    承攬其所有房屋之裝潢，並會同不知情之裝潢師戊○○，至
    丁○○位於高雄市○○路406 號12樓之1 之房屋丈量，使丁○○誤戊○○為乙○○之員工，而同意由乙○○承攬上開房
    屋之裝潢，並於93年12月5 日在高雄縣鳥松鄉○○路81之11
    號3 樓乙○○住處給付新臺幣（以下同）10萬元予乙○○作
    為承攬契約之頭期款，斯時乙○○為取信於丁○○，當場以
    虛偽之「馮有彬」名義開立10萬元之本票予丁○○作為擔保
    ，且承於詐欺之概括犯意再告知丁○○另須40萬元購買材料
    開工，丁○○不疑有他，遂另於95年12月8 日依乙○○之指
    示，匯款40萬元至乙○○妻子賴妍婷之帳戶，乙○○於收受
    上開金錢後，仍基於偽造有價證券及行使偽造有價證券之概
    括犯意再開立虛偽之「馮有彬」名義金額40萬元之本票予丁○○供作擔保（上開2 張偽造之本票明細詳如附表一），其
    後因乙○○之建議，被告原訂裝潢之房屋即改為位於高雄市
    ○○路426 巷3 號3 樓告訴人所有之另一棟房屋，乙○○乃
    再會同不知情之裝潢師戊○○至上開房屋丈量，丈量完成並
    繪好圖後，戊○○仍將圖交由被告再轉交予丁○○，嗣因戊○○要求丁○○給付上開德明路房屋裝潢開工之款項，丁○○心生懷疑乃與乙○○聯絡，始知戊○○並非乙○○之員工
    ，隨後並查知「馮有彬」並非乙○○之本名，致此始知遭乙○○詐騙。（二）於94年1 月底至2 月初間，乙○○明知自
    己已無支付能力，且可得而知其由姓名年籍不詳之成年人處
    取得之附表二之支票均係空頭支票（俗稱之芭樂票），亦即
    該等支票係專門出售他人供任意開票，帳戶內並無足夠金額
    兌現，隨時有跳票及使持票人無法取得票款之可能，仍意圖
    為自己不法之所有，承之前詐欺之概括犯意，向丁○○佯稱
    欲農曆年將屆須發給員工年終獎金等為由，持附表二編號一
    、二、三所示之支票3 張，陸續向丁○○借款170 萬元，致
    丁○○陷於錯誤，而總共交付170 萬元之款項予乙○○，惟
    前揭支票，屆期提示均不獲兌現。經丁○○與乙○○聯絡後
    ，乙○○向丁○○保證將負責到底，並為取信於丁○○，乃
    於95年2 月間，將上揭3 張支票取回，並再交付附表二編號
    四所示之支票予丁○○作擔保，惟屆期仍不獲兌現，丁○○
    至此始知受騙。
二、案經告訴人丁○○訴由高雄市政府警察局楠梓分局移送臺灣
    高雄地方法院檢察署檢察官偵查起訴。
    理  由
壹、證據能力部分：
一、被告之指定辯護人於本院準備程序時，除就告訴人丁○○警
    、偵訊之供述及證人戊○○於偵查中之供述，均稱無證據能
    力外，就其餘證據之證據能力則不爭執，就告訴人丁○○及
    證人戊○○於偵查中所為證述，經查：
(一)告訴人丁○○於警詢之證詞，被告之指定辯護人稱無證據能
    力，因丁○○曾經於本院審理期日時到庭具結作證，其內容
    與警詢所述大致相符，就丁○○所言事實經過，自應以其於
    本院具結後之證詞為準，故丁○○於警詢之證詞即無證據能
    力。
(二)次查證人依法應具結而未具結，其證言不得作為證據，刑事
    訴訟法第158 條之3 定有明文；復按告訴人之指訴雖係以使
    被告受刑事訴追為目的，但非刑事訴訟法第3 條所稱之「當
    事人」，乃當事人以外之第三人，除依同法第271 條之1 規
    定到庭單純陳述意見時，毋庸具結外，如就與待證事實有重
    要關係之親身知覺、體驗事實陳述時，即居於證人之地位，
    依上開增訂公佈之規定，自應依同法第186 條第1 項規定命
    其具結，使告訴人知悉其有據實陳述之義務，以擔保其證言
    之真實性，該供述證據始具證據能力，如未踐行人證之法定
    調查程式，應不得作為證據（最高法院93年度臺上字第6838
    號裁判意旨參照）。按告訴人丁○○於95年9 月20日及95年
    11月2 日檢察官偵訊時，係就與待證事實有重要關係之親身
    知覺、體驗事實陳述時，即居於證人之地位，依法應具結擔
    保渠等證言之真實性；然查告訴人丁○○於檢察官偵訊時，
    除該偵訊筆錄並未記載「檢察官諭知具結之義務及偽證之處
    罰，並命證人朗讀結文後具結。」外，卷內亦查無任何告訴
    人具結之結文，難認已經合法具結，故丁○○於95年9 月20
    日及95年11月2 日作證時既未經具結，依法其證詞並無證據
    能力。
(三)證人戊○○於偵查中之證述，係經具結後所為供述，且本院
    查無顯有不可信之情況，為保障被告之合法詰問權，本院並
    於審判期日再次傳喚戊○○到庭作證，故戊○○偵查中之證
    述，依刑事訴訟法第159 條之1 第2 項之規定，即具有證據
    能力。
二、又按被告以外之人於審判外之陳述，雖不符刑事訴訟法第
    159 條之1 至第159 條之4 等4 條之規定，然若當事人於審
    判程序中同意作為證據，法院審酌該言詞陳述或書面陳述作
    成時之情況，認為適當者，亦得為證據；又當事人、代理人
    或辯護人於法院調查證據時，知有刑事訴訟法第159 條第1
    項不得為證據之情形，而未於言詞辯論終結前聲明異議者，
    視為有前項之同意，同法第159 條之5 定有明文。此立法意
    旨在於傳聞證據未經當事人之反對詰問予以核實，原則上先
    予排除。惟若當事人已放棄反對詰問權，於審判程序中表明
    同意該等傳聞證據可作為證據；或於言詞辯論終結前未聲明
    異議，基於尊重當事人對傳聞證據之處分權，及證據資料愈
    豐富，愈有助於真實發見之理念，且強化言詞辯論主義，使
    訴訟程序得以順暢進行，上開傳聞證據亦均具有證據能力。
    本件公訴人、指定辯護人及被告對於本院以下引用之證據資
    料，均未爭執其證據能力，本院並審酌該證據作成時之情況
    ，認為並無不適當者，依上開說明，均認應有證據能力。
貳、實體部分：
一、訊據被告係否認犯罪，辯稱：五十萬元的部分與裝潢的部分
    是沒有關係的，當初伊有在玩地下期貨指數，丁○○說他有
    一筆錢請伊幫忙操作，伊就主動寫了二張本票給他，伊對外
    都是以「馮有彬」的名義甚至有一次匯款給丁○○也是用「
    馮有彬」的名義，伊有開那二張本票給他沒有錯，上面所載
    之地址也是伊住的住址，本票也是伊收到錢之後才開給丁○○的，是有裝潢這件事情，但是是伊帶戊○○給丁○○的，
    去丈量之後伊就不干涉所謂價碼的問題是他們自己去談的，
    後來第一個案子沒有做，隔年二月丁○○又買一個新的房子
    ，還是透過伊請戊○○去丈量估價，價碼、付款方式、簽約
    伊都不知道；第二部分借錢是伊開店，因為營運不是很正常
    ，就陸陸續續向丁○○調借，那些票是伊贏地下期指後地下
    期指盤口給伊的票，借錢本來都是口頭上借，後來拿到票就
    拿給丁○○，讓他可以取款，多的就先放在丁○○那裡，伊
    有需要在拿，後來盤口都跳票，伊有跟丁○○說沒有關係，
    伊開本票給你，伊跟他借了160 多萬，想說整數170 萬元，
    再加上前面的50萬元，再加上他要伊付的利息20萬利息，後
    來伊補開十九張每張十萬元的本票給他，所以總共伊開了
    240 萬元的本票給丁○○，伊並無詐欺及為造有價證券之犯
    意、意圖及行為云云，經查：
(一)就告訴人丁○○93年年底因房屋裝潢之事而交付五十萬元予
    被告之事，業據告訴人丁○○於本院證稱：「（九十三年十
    二月份的時候是否有委託被告要來幫你的高雄市○○路406
    號12樓之1 的房屋來裝潢？）有，他說戊○○是他的人。（
    在去丈量之前是否認識戊○○？）不認識，是在丈量的時候
    第一次看到的。（被告有介紹戊○○是他的員工嗎？）是的
    ，他的具體說法是說戊○○是他的人。（之後是否還有委託
    被告要裝潢另外德明路426 巷3 號3 樓的房屋？）當時覺得
    壽豐路的房子不適合我住，所以想把之前的約定轉到這個房
    子。（你是後來要裝潢那個房子？）德民路426 巷3 號3 樓
    的房子，我是要把壽豐路要裝潢的契約轉到這個房子。（是
    否壽豐路的房屋就不裝潢了？）是的，被告說在做裝潢的時
    候不能住在那裡，所以我就去找了附近的一個房子，我就想
    說裝潢這個新的房子，這個房子就是德民路426 巷3 號3 樓
    的房子。（你總共付了伍拾萬元給被告，這五十萬元是否都
    是要裝潢的費用？）是的。（照你的意思壽豐路那個房屋就
    沒有要裝潢了，就是轉來要裝潢德民路的房屋？）是的，二
    個房屋都是被告叫戊○○來丈量的，戊○○都沒有與我接觸
    我認為戊○○是他的人，我是說我與戊○○沒有談到價錢的
    部分，只有談到我要做什麼的部分時候會跟戊○○談到。（
    壽豐路那個地方有無訂契約？）當時他只有給我一個草圖的
    圖，是到德民路那邊才有給我估價單。（後來訂的契約是否
    就是94 年2月23日所訂的契約？）這個是被告背信已經發生
    之後我才與戊○○訂契約的，我與被告沒有訂契約。（從付
    五十萬元的時候你都一直以為這個房屋的裝潢是由被告來承
    攬，戊○○是被告的員工？）是的。…只有在與戊○○討論
    裝潢的工作，他看得開工的日期是二月八日，被告都是拿戊○○劃的圖過來跟我討論。「（你說只有會與戊○○討論到
    裝潢是在發現被告背信之前或者之後？）之前戊○○都會給
    我很多裝潢的建議，但是沒有談到錢的部分，錢的部分我都
    是與被告洽談。在發現被告背信之前我就與戊○○討論過很
    多次裝潢的內容。…（你有無在投資地下期指？）我沒有。
    （被告說那五十萬元是你請他投資地下期指的錢，你有無意
    見？）我沒有投資過，所以我也不知道地下期指要怎麼投資
    。）…（去旗山的時候你拿十萬、四十萬元給我的時候是十
    二月份，當時尚未買房子何來裝潢費用？）我剛才已經回答
    有關裝潢一開始的時候是估壽豐路的，鈞院可以問戊○○是
    否有去壽豐路做丈量，當時說壽豐路裝潢起來要150 萬元，
    我覺得不划算，被告建議我去找一個比較小的房子，我也覺
    得這個建議不錯。」（本院97年3 月26日審判筆錄第5 至13
    頁），此與證人戊○○於檢察官偵查時證稱：「（是否跟告
    訴人簽約作裝潢？）是。在九十三年底被告跟我說告訴人要
    裝潢房子，我們三人一起到壽豐路現場去丈量。後來又聽被
    告說德明路是告訴人剛買的房子也要做裝潢，我們三人又一
    起去丈量。我規劃好後有拿圖給被告看，被告說會拿圖給告
    訴人，告訴人看過後，我又照著告訴人的要求修改，並寫了
    2 張估價單，我估了約1 百多萬，交給被告，再由他們二人
    私下談。就去德明路準備要開工，工程約一、二個星期後要
    請頭期款，透過被告向告訴人請款，告訴人交被告支票，有
    交給我，有領到錢。」，及其於本院之證詞：「（你有無去
    高雄市○○路及楠梓德民路楊小姐的房子去丈量、裝潢？）
    有去丈量。（是否是為了裝潢去丈量？）是的。（去壽豐路
    406 號12 樓 之1 的房屋是被告帶你一起去的嗎？）是的。
    （你是否知道被告是做什麼的？）不瞭解。（被告是否是與
    你同行做裝潢的？）不知道。（為何被告會帶去你那邊丈量
    ？）我之前在澄清湖那邊有裝潢一個房子，我有幫被告家裝
    潢，後來到壽豐路、德民路的部分是被告好意帶我去丈量裝
    潢的。（去壽豐路的時候有無碰過楊小姐？）有。（因為你
    不認識楊小姐，去壽豐路的時候被告有無介紹你是他的什麼
    人？）不清楚，我是第一次與楊小姐認識，是被告帶我去丈
    量的，去的時候我與楊小姐見面也沒有聊到什麼。（剛才楊
    小姐說被告介紹你與他認識的時候，被告有說戊○○是他的
    人，以楊小姐的認知認為你就是他的員工？）被告應該有這
    麼說所以楊小姐才會這麼認為。（後來壽豐路沒有裝潢改去
    裝潢德民路，在洽談當中你有無與楊小姐談到金額的問題，
    或者只有談到裝潢設計的問題？）壽豐路去一次丈量一次之
    後就沒有了，德民路也是帶我去丈量，丈量完楊小姐剛開始
    的時候先與被告談的，裝潢工程是被告與楊小姐的比較多，
    我是透過被告得知要裝潢的內容，我沒有與楊小姐談到價錢
    的問題，我有開估價單給被告，估價單好像是壹佰多萬元，
    詳細金額忘記了。（估價單上面是否有你的簽名？）電腦打
    的單子，單子上面有我的簽名。（你們房屋何時開始裝潢的
    ？）不記得，好像過年後幾天，就是在過年前後左右。（你
    後來為何與楊小姐94年2 月23日訂了一張契約書？）應該是
    說楊小姐有發覺被告後來好像不太對，我是單純做楊小姐的
    工程，付款都是楊小姐付款給我的。我請款都是向楊小姐請
    款的，楊小姐與被告之前的金錢糾紛我都不知道，因為要讓
    工程做一個比較完善的結束，當時訂約的時候已經快要結束
    工程了，當時被告有開一張十四萬元的票給我，那張票也跳
    票了，後來我與楊小姐聊天之中楊小姐也談到被告有跟他借
    錢之後跳票，我就把我十四萬元的事情也跟楊小姐說，後來
    楊小姐就與被告比較沒有再見面，被告也沒有管裝潢的事情
    了。（楊小姐有無跟你提過他為了裝潢房子付了五十萬元的
    工程款給被告？）聊天之中有聽過他談到。〔工程合約書有
    提到甲方已經預付145 萬7 千元給被告，為何會在合約上寫
    這個？（請審判長提示偵18762 號卷第48頁）〕楊小姐意思
    是說這個工程一開始以為是被告承接的，被告叫我來做的，
    付款多少錢是楊小姐與被告之間的事情，合約書是楊小姐打
    的。…（被告有無當你的面向楊小姐介紹你是他的人嗎？）
    最早是被告帶我去與楊小姐認識，被告有口頭說「這是我們
    裡面的人，是施工的人」（意思就是說介紹我是他的人）。
    （你是向何人請款？）楊小姐。〔你在檢察官偵訊中陳述你
    是透過被告向告訴人請款，然後被告再將告訴人的錢拿給我
    等語？（提示偵卷第45頁95年11月2 日偵訊筆錄）〕這是我
    作德民路楊小姐房屋裝潢的第一次，那次是被告拿楊小姐的
    票給我，我記得是二張票。（你剛才回答你都沒有跟楊小姐
    談到錢的問題，然後你現在又說只有第一次請款是透過被告
    去跟楊小姐請款，之後是否都是直接去向楊小姐請款？）一
    開始是透過被告去向楊小姐請款，後來他們發生問題之後，
    被告就比較沒有出現了，被告也跟我說叫我直接去向楊小姐
    請款，其實一開始因為被告給我的十四萬元沒有兌現，所以
    我有跟被告說我直接向楊小姐請款就好了，被告說好並且當
    時給了我二張楊小姐開的票。（除了一開始的二張票之外，
    以後的工程款還有無透過被告去向楊小姐請款？）我記得只
    有拿那一次。…〔你跟楊小姐的工程合約書第一條關於工程
    是由被告承攬等語，就你的認知你最先是與被告有契約關係
    而與楊小姐沒有契約關係？（提示工程合約書）〕這個問題
    應該是楊小姐與被告在金錢還沒有問題的時候是這樣一個寫
    法，這樣寫是說楊小姐委託被告來承接這個工程，這麼寫是
    為了把原來的原由寫下來，我就是做楊小姐家的裝潢。…（
    你當時聽到被告說你是他的人你有沒有覺得奇怪？）那個時
    候與楊小姐第一次見面，我聽到他這樣說我是認為被告可能
    比較有主導權。…（我介紹案子給你的時候我是否都有說價
    錢我不要管你自己去談？）當時有這樣說過，是在另外一個
    宋先生的案子說的。（當初我介紹楊小姐的案子的時候我是
    否是說我可以替你談，但是價錢部分你自己談？）有這麼說
    ，是在被告的家裡說的，當時楊小姐不在現場。…（價格是
    否是你自己與楊小姐談的？）一開始是被告帶我去那邊丈量
    ，圖面劃好之後被告有幫我帶過去給楊小姐看，細節修改的
    部分是被告直接拿我劃的配置圖直接告訴我那個部分有增減
    ，我就把明細寫出來，被告也有幫我送圖及報價單給楊小姐
    。」（本院97 年3月26日審判筆錄第16至23頁）大致相符，
    可知於93年12月時被告確有與戊○○一起至告訴人新買之高
    雄市○○路之房屋丈量，當時被告向告訴人介紹戊○○時，
    確有向告訴人表示戊○○是「我們裡面的人」，及其後欲裝
    潢之房屋改至德明路時，被告仍與戊○○一起至告訴人之房
    屋丈量，而由被告介紹戊○○之方式，及裝潢價格係由戊○○報予被告後，被告再向告訴人告知，最初款項並係由告訴
    人交予被告後，被告再轉交予戊○○等情況，足以證明被告
    顯有要讓告訴人認為戊○○為伊員工之意，且告訴人及證人
    戊○○都認為最初是被告與告訴人簽訂裝潢承攬契約，告訴
    人才先後交付裝潢款項十萬元及四十萬元，參以告訴人已證
    稱其沒有投資過地下期指，故被告辯稱93年12月時告訴人所
    交付之五十萬元是要投資地下期指、當時尚未買房子何來裝
    潢，及壽豐路之房屋去丈量之後伊就不干涉所謂價碼的問題
    是他們自己去談的，後來第一個案子沒有做，隔年二月丁○○又買一個新的房子，也是透過伊請戊○○去丈量估價，價
    碼、付款方式、簽約伊都不知道云云，均與事實不符，顯為
    被告卸責之詞不足採信。
(二)被告於93年12月既係以裝潢名義前後收受告訴人支付共五十
    萬元款項已如上述，而被告收受共五十萬元之裝潢款項後，
    卻否認該五十萬元係裝潢款，反以告訴人係要伊代為操作地
    下期指等由推卸契約及還款責任，可知被告自始就無為告訴
    人裝潢房屋之意，惟被告卻先以提供意見、要與告訴人訂立
    裝潢房屋之承攬契約而帶同不知情之戊○○前去為告訴人丈
    量、及故意用會使人誤會戊○○是伊員工方式介紹戊○○，
    讓告訴人誤認被告真係從事裝潢工作者而先後交付裝潢款項
    十萬元及四十萬元，顯見被告收受該十萬元及四十萬元之款
    項有意圖為自己不法所有之意並有使用詐術之故意及行為，
    被告該等行為自已構成詐欺罪。
(三)而被告於收受告訴人第一次款項十萬元及第二次款項四十萬
    元時，並各有簽發以「馮有彬」擔任發票人之本票（明細詳
    如附表一）行為，雖被告稱馮有彬係伊別名、該本票上發票
    人地址是伊的地址、指印也是伊蓋的，辯稱伊並無偽造有價
    證券等語，惟查署名固不以簽署姓名為必要，即用化名、代
    名、偏名或僅簽名字，亦無不可，但尚須係行之有年，且為
    社會上多數人所知，足以證明其主體之同一性（最高法院88
    年台上字第751號判決參照），查依告訴人97年3月26日之證
    詞可知，告訴人透過朋友認識被告時，朋友只說被告叫馮有
    彬，被告亦自稱伊叫馮有杉，故告訴人根本不知道被告之本
    名，且由證人戊○○同日之證詞亦可知，其透過售屋小姐認
    識被告時，亦僅知曉被告叫馮有彬，並不知曉被告之本名，
    故被告顯係故意以其他名字假作其本名而對外為各種行為以
    逃避別人事後之追討等，其顯是基於意圖供行使之用及偽造
    有價證券之犯意而以「馮有彬」名義偽簽本票並加以行使。
    而縱使告訴人所持有附表一之本票被告在簽發時，曾記載其
    於鳥松鄉之住處及蓋上其指印，惟被告於另行詐騙並收受告
    訴人一百七十萬元之款項後即避不見面，及以一般人而言，
    單憑某人曾住過某一地址及指印，欲追蹤實際簽發之人實有
    相當困難，此亦經告訴人證述其係透過關係才取得被告之本
    名即可得知，故即使告訴人持有之本票上曾記載被告某一時
    間之住址及蓋有被告指印，但此尚不足以作為被告並無偽造
    及行使偽造有價證券行為之證據。
(四)再查就被告於94年農曆春節前曾以三張客票向告訴人借款一
    百七十萬元部分，被告就曾有該等借款並不爭執，僅辯稱其
    係因開店才向告訴人借款，後來因玩地下期指有贏錢，自地
    下期指盤口處取得支票後交給被告，該等客票後來跳票以後
    ，其有用另一張客票向告訴人換回該三張客票，並開了一百
    九十萬元本票給告訴人云云，惟查就被告係以何種名義向告
    訴人借款，業據告訴人於本院證稱：「（在九十四年一月份
    的時候被告是否有拿三張支票來向你借款壹佰七十萬元？）
    是的，當時是在過農曆年前，他說要發手下工人的年終獎金
    ，他手上的票尚未到期，希望能夠先跟我預支錢發年終獎金
    他說那些員工就是幫我裝潢的員工，我想讓工程做的更好我
    就借給他，有超出裝潢費用的部分，他就把手上的票交給我
    做抵押。（被告有說那些票是什麼樣的票嗎？）他說是客戶
    給他的票，他說是鐵票沒有人敢倒他的。〔你所說的這三張
    票是否就是偵查卷第三十一、三十二頁上退票理由單上面所
    載的票？（請審判長提示偵卷）〕是的。（你不怕跳票嗎？
    ）當時時間很緊，他在幾天之內利用言語就是說他第一張票
    在二月五日就到期了，我認為只有調借幾天沒有那麼嚴重，
    且整個裝潢工程壹佰多萬元，且金額離我裝潢的錢也不是很
    大，他也有提出保證我就相信他。（當時房屋是否還在裝潢
    進行當中？）當時還在看一個開工的日期，只有在與戊○○
    討論裝潢的工作，他看得開工的日期是二月八日，被告都是
    拿戊○○劃的圖過來跟我討論。（你說只有會與戊○○討論
    到裝潢是在發現被告背信之前或者之後？）之前戊○○都會
    給我很多裝潢的建議，但是沒有談到錢的部分，錢的部分我
    都是與被告洽談。在發現被告背信之前我就與戊○○討論過
    很多次裝潢的內容。…（剛才檢察官說你為何借給他，你陳
    述被告有提出保證我就相信他，你說的保證是什麼？）就是
    三張票，且認為他在管委會任職，且他是我朋友的朋友我就
    相信他了。（他除了給你三張票之外，有無額外給你什麼承
    諾或者做過什麼？）他讓我覺得這個票是真的，是他的客戶
    給他的，在我聯絡不到他之後我去高雄銀行調出這三張票的
    開票的人我才知道這三張票都是專門開芭樂票的人開的，我
    才知道他是騙我的，因為他那時候跟我說這三張票是鐵票。
    （你借錢給被告主要是他很關心你或者是因為那三張票？）
    有幾個原因，因為本身就有裝潢款要陸續付給他，另外他說
    調錢是要付裝潢工人的年終獎金，然後再有就是說基於友情
    覺得他可以信賴，另外他有給我客票作為擔保，讓我有錯誤
    的感覺是三張票是真的且不會跳票。」（本院97年3 月26日
    審判筆錄第7 至13頁），參以被告交付告訴人之附表二編號
    一至三之三張支票發票日為94年2 月5 日、94年2 月20日、
    94年2 月17日，及94年農曆正月初一為2 月9 日，堪信告訴
    人之證述為真，被告雖稱其是因開店才向告訴人借款，但被
    告與告訴人關係既只友情，認識又不久，被告若非以告訴人
    欲裝潢之房屋需款為由，告訴人實無理由借款予被告；而由
    告訴人所述被告借款時曾提出附表二編號一至三之三張支票
    作為擔保，其因相信被告該等支票必會兌現才借款予被告，
    此種說法顯與一般事情相符，故告訴人之說詞應堪採信。
(五)而被告為向告訴人借款所提出作為擔保之三張支票，於發票
    日屆至時全部因存款不足而退票，此有告訴人所提之退票理
    由單附於偵卷內可稽；且由告訴人於偵查中所提出之附表二
    編號一至三之三張支票之發票人第一類票據信用資料查覆單
    （偵卷第34至36頁）可知，該三張支票退票時因存款不足退
    票金額最少者達一千五百多萬，退票張數為72張（發票人為
    光眼科技有限公司），其次為五千四百多萬元，退票張數為
    315 張（發票人為許新原），最多者為一億一千三百多萬元
    ，退票張數為457 張（發票人為檒典國際有限公司），且後
    2 個支票存款帳戶並均係於94年2 月18日同日列為拒絕往來
    戶，及被告交予告訴人用以換回上開3 張支票之附表二編號
    四之支票（發票人為延展國際有限公司），其因存款不足退
    票金額為五千七百多萬元，退票張數為212 張（偵卷第37頁
    ），故由該四張支票有上述多張同時退票及退票金額甚為龐
    大之性質，可知該等支票顯即係一般俗稱「芭樂票」之專門
    賣予他人任意填載金額之空白支票，且此應係被告自己以購
    買或其他不明方式自年籍姓名不詳之成年人處取得，否則豈
    可能被告交付予告訴人之四張客票恰好均是俗稱之「芭樂票
    」？被告除自己已無支付能力而需向告訴人借款外，竟拿隨
    時可能退票之支票向告訴人借款取得一百七十萬元，其借款
    時顯即有不法所有之意圖並以誆稱支票是鐵票及利用為告訴
    人承攬房屋需錢支付年終獎金等詐術而為借款，告訴人其後
    於發票日屆至時提示該等支票果遭以存款不足而退票，被告
    此部分行為亦已構成詐欺罪。
(六)被告雖辯稱伊是向告訴人借款後，因伊有贏地下期指，從地
    下期指盤口處取得該附表二編號一至三之三張支票後才交給
    告訴人云云，除依上述被告與告訴人關係既非深厚，被告卻
    稱告訴人是先借款後伊才拿支票予告訴人作擔保，此種說詞
    顯有違常情外，若被告真係玩地下期指而贏得財物，以地下
    期指係非法賭博情形，盤口隨時可能會被查獲、或與人對賭
    等各種原因隨時可能逃匿無蹤或失聯等，被告若真贏得245
    萬餘元之地下期指，豈有可能僅任意收受來路不明、其後果
    真三張支票全數退票之芭樂票？故被告之辯解顯與常情不符
    而不足採信。
(七)被告另稱若伊最初取得之五十萬元是工程訂金及伊真係基於
    詐欺意圖詐騙告訴人五十萬元，為何伊會匯還告訴人七萬元
    ？及該裝潢工程尚未完成任何估價簽約之程序，豈有收受款
    項可能？及證人戊○○亦稱除被告代轉交之二張支票外其餘
    款項皆由其向告訴人申領，告訴人與戊○○所簽合約內有被
    告本名，告訴人卻稱其於94年6 月才知悉被告本名，何以於
    94年2 月之合約會有被告本名在內？倘若五十萬元係被告以
    裝潢名義欺騙告訴人，告訴人為何又事後再借予被告一百七
    十萬元？及若非債務關係，告訴人何需要求被告簽立本票以
    為憑證？若被告有詐欺故意，何需於客票未兌現後，另行簽
    發本票予告訴人等，辯稱其無詐欺之意圖、犯意及行為云云
    。惟查被告固曾於收受五十萬元後，應告訴人要求匯款七萬
    元還予告訴人，但如上所述被告其後又以要發年終獎金為由
    向告訴人借款，故被告雖曾匯款還予告訴人七萬元，但此顯
    係為取得告訴人之信任而故意匯還少部份金錢，實不影響被
    告之前及嗣後詐欺犯行之認定；另被告以裝潢名義向告訴人
    取得之五十萬元既係頭期款，則告訴人縱使當時未與被告訂
    約即行支付，此並不違背常理，亦無礙於被告詐欺犯行之成
    立，更且由證人戊○○上述證詞亦可知於丈量時被告顯然有
    故意讓告訴人誤會戊○○為被告員工之意，價錢方面一開始
    也是被告與告訴人討論，是被告很少出面後戊○○才與告訴
    人聯絡，且94年2 月底戊○○與告訴人所簽合約僅載有「馮
    有彬」之人，根本未記載到被告之真實姓名，而告訴人縱曾
    於94年農曆年前借款一百七十萬元予被告，但當時告訴人顯
    然尚不知其之前所交付之十萬元、四十萬元係被告以裝潢名
    義所為詐騙，則告訴人曾借款一百七十萬元予被告，並無礙
    於被告先前取得十萬元、四十萬元部分構成詐欺犯行之認定
    ；至於被告事後願意再簽立本票予告訴人及告訴人願意收受
    本票等，均係在被告詐欺及偽造有價證券、行使偽造有價證
    券行為之後，縱被告有簽發本票及告訴人有收受本票，但告
    訴人當時目的只在減少損失，其願收受被告本票再予被告一
    次機會，實與事理無違，而被告藉簽發本票機會冀望拖延時
    間甚至告訴人能不提出告訴，均與被告在此之前已成立之犯
    罪無關，故被告上開辯解均無可採。
二、按被告犯詐欺罪及偽造有價證券行使偽造有價證券後，刑法
    部分條文業經修正並於95年7 月1 日施行，修正後刑法第2
    條第1 項之規定，係規範行為後法律變更所生新舊法律比較
    適用之準據法，於修正後刑法施行後，應適用新法第2 條第
    1 項規定之從舊從輕之原則為比較，適用最有利於行為人之
    法律。比較時應就罪刑有關之共犯、未遂犯、想像競合犯、
    牽連犯、連續犯、結合犯，以及累犯加重、自首減輕暨其他
    法定加減原因（如身分加減）與加減例等一切情形，綜其全
    部罪刑之結果而為比較（最高法院95年度第8 次刑事庭會議
    決議參照）。又如涉及裁量權行使者，須於裁量行使時，方
    有比較適用問題，如易科罰金、易服勞役及保安處分之宣告
    等。故前述一般綜合罪刑之結果而為比較，以決定罪刑之適
    用時，不就易科罰金等列為比較，必須已決定為保安處分之
    宣告等，所處之刑得易科罰金或易服勞役時，始就各該緩刑
    等部分決定其適用標準，此部分得予割裂適用，是為例外。
    就易科罰金、易服勞役而言，則應依修正後刑法第2 條第1
    項規定，分別適用最有利於行為人之法律（最高法院95年度
    臺上字第5125、5343、6171號判決意旨參照）。至行為後刑
    法條文經修正，惟無有利、不利情形，應適用裁判時法（最
    高法院95年度第21次刑事庭會議決議參照）。經查：
(一)刑法第339 條第1 項之詐欺取財罪，其法定本刑中關於罰金
    刑之規定，因刑法第33條第5 款業經修正，罰金最低額由銀
    元1元 提高為新台幣1000元以上，並以百元為單位，經新、
    舊法比較，新法並未有利於被告，仍應以行為時之刑法第33
    條第5 款規定有利於被告。
(二)被告行為後，刑法第55條牽連犯之規定，新法業已刪除，此
    刪除非犯罪構成要件之變更，但顯已影響行為人刑罰之法律
    效果，自屬法律有變更，應有刑法第2 條第1 項之適用。本
    件被告所犯下述詐欺罪及行使偽造有價證券罪間（詳如下述
    ），有方法目的之牽連關係為牽連犯，依修正前即行為時之
    規定，應從一重處斷；依修正後之刑法既已刪除牽連犯之規
    定，則所犯上述各罪應依數罪併罰之規定分論併罰，比較新
    舊法之規定，修正後之規定並非較有利於被告，仍以修正前
    之規定較有利於被告。
(三)新修正之刑法將原刑法第56條關於連續犯之規定廢除。準此
    ，除法理上合於接續犯、包括一罪之情形仍可認為構成單一
    之犯罪外，其於數犯罪行為之情形，即應依刑法第51條之規
    定予以分論併罰。是比較新舊法之規定，修正後之規定並非
    較有利於被告，仍以修正前之刑法第56條規定較有利於被告
    。
(四)刑法第47條累犯原規定：「受有期徒刑之執行完畢或受無期
    徒刑或有期徒刑一部之執行而赦免後，五年以內再犯有期徒
    刑以上之罪者，為累犯，加重本刑至二分之一。」，修正後
    之刑法第47條第1項則規定：「受徒刑之執行完畢，或一部
    之執行而赦免後，五年以內故意再犯有期徒刑以上之罪者，
    為累犯，加重本刑至二分之一。」本件被告所犯係屬故意犯
    罪，不論依新法或舊法均構成累犯，故應適用裁判時刑法之
    規定。
(五)結論：綜上全部比較結果，本件情形，新法並未有利於被告
    ，仍應以行為時之刑法規定較有利於被告，揆諸上揭說明，
    應一體適用被告行為時即修正前之規定，予以論處。
三、核被告所為，就以裝潢房屋為由向告訴人詐騙10萬元、40萬
    元（相差3 天以上時間已非密接，故不論以接續犯）及以芭
    樂票供作擔保向告訴人借款170 萬元部分，均係犯刑法第
    339 條第1 項之詐欺取財罪，被告先後3 次詐欺取財犯行，
    時間緊接，罪名與犯罪構成要件相同，顯係基於概括犯意為
    之，應依連續犯之規定論以一罪，並依法加重其刑。而被告
    偽以「馮有彬」名義先後簽發於93年12月5 日及93年12月10
    日各簽發本票1 張並交付予告訴人，均係犯刑法第201 條第
    1 項之偽造有價證券罪（如上所述相差5 天時間已非密接，
    故不論以接續犯），其行使偽造有價證券之低度行為，均為
    偽造有價證券之高度行為所吸收，不另論罪，又其偽造「馮
    有彬」署押之行為，係偽造有價證券之部分行為，亦不另論
    罪，而被告先後二次偽造有價證券之犯行，時間緊接，罪名
    與犯罪構成要件相同，顯係基於概括犯意為之，應依連續犯
    之規定論以一罪，並依法加重其刑。另行使偽造有價證券，
    以取得票面價值之對價，固不另論詐欺罪（最高法院25年上
    字第1814 號 、31年上字第409 號判例），但如以偽造之有
    價證券供作擔保或作為新債清償而借款，則其借款之行為，
    為行使有價證券以外之另一行為，其間有方法結果關係，應
    論以詐欺罪之牽連犯（最高法院62年度第1 次刑庭庭長會議
    決定 (一)） 。故被告所犯之前開連續詐欺取財罪仍應依法
    論罪，並因與連續偽造有價證券罪間，有方法結果之牽連關
    係，依刑法第55條之規定，應從較重之連續偽造有價證券罪
    處斷。起訴書雖稱被告之行為足使人得知形式上有價證券之
    名義人「馮有彬」並無有價證券上所記載支付一定金額之意
    思表示，被告以「馮有彬」名義簽發本票之行為，僅係「稱
    謂的欺瞞」，而非刑法所欲處罰無權制作而制作之「身分同
    一性之欺瞞」，故認被告行為並不構成偽造有價證券罪等語
    ，惟查依被告以「馮有彬」名義所簽發之本票，外觀上顯然
    足以使人認為住於本票上所記載之「高雄縣鳥松鄉○○路81
    之11號3 樓」之姓名為「馮有彬」名義者，前後曾簽發該2
    張有效之本票，且告訴人既不知悉被告真名及「馮有彬」係
    被告別名，被告以馮有彬名義簽發本票，被告簽發本票之行
    為當然構成「身分同一性之欺瞞」，自已構成偽造及行使偽
    造有價證券罪，起訴書就此之認定容有誤會，惟被告偽造有
    價證券之犯行與業經起訴之詐欺取財之犯行有牽連犯之裁判
    上一罪關係，且經檢察官於起訴書中詳列該部分事實，本院
    自仍得就被告偽造有價證券之犯行加以審理，併予述明。被
    告因重利案件經本院判處有期徒刑4 月確定，甫於89年6 月
    7 日易科罰金執行完畢，有臺灣高等法院被告前案紀錄表在
    卷可稽，其於執行完畢未滿五年，再犯本件有期徒刑以上之
    罪，為累犯，應依刑法第47條規定加重其刑，爰審酌被告為
    先向告訴人詐騙財物10萬元及40萬元，竟以偽稱要為告訴人
    新屋裝潢及偽簽本票方式，持以向不知情之告訴人行使以取
    得告訴人信任，其後又以需款支付裝潢工人年終獎金為由，
    以俗稱之「芭樂票」向告訴人調現，而於案發後，即躲避無
    蹤，雖經告訴人查得其真實身分後才願出面，卻仍以各種理
    由飾詞狡辯，迄今未與告訴人和解賠償告訴人損失，犯後態
    度甚差及其行為構成累犯等一切情狀，量處如主文所示之刑
    。扣案如附表一所示本票，係被告所偽造，不問屬於被告與
    否，併應依刑法第205 條規定宣告沒收，另被告偽造之「馮
    有彬」名義之署押，既係存在於其所偽造之有價證券上，而
    本院已將被告偽造之有價證券2 張全部加以沒收，應毋需再
    單獨就被告偽造之「馮有彬」名義之署押加以沒收，併予述
    明。
據上論斷，應依刑事訴訟法第299 條第1 項前段、刑法第201 條
第1 項、第2 條第1 項、第47條第1 項、第339 條第1 項、第
205 條、修正前刑法第55條、第56條，刑法施行法第1 條之1 第
1 項、第2 項前段，判決如主文。
本案經檢察官甲○○到庭執行職務。
中    華    民    國    97    年    4     月    9     日
                  刑事第九庭  審判長法  官  張世賢
                                    法  官  王奕勛
                                    法  官  黃紀錄
以上正本證明與原本無異。
如不服本判決應於收受本判決後10日內向本院提出上訴書狀，並
應敘述具體理由，如未敘述上訴理由者，應於上訴期間屆滿後20
日內補提理由書狀於本院（均須按他造當事人之人數附繕本）「
切勿逕送上級法院」。
中    華    民    國    97    年    4     月    9     日
                                    書記官  林志衡
附錄本案論罪科刑法條全文：
中華民國刑法第201條
（有價證券之偽造變造與行使罪）
意圖供行使之用，而偽造、變造公債票、公司股票或其他有價證
券者，處3 年以上10年以下有期徒刑，得併科3 千元以下罰金。
行使偽造、變造之公債票、公司股票或其他有價證券，或意圖供
行使之用，而收集或交付於人者，處1 年以上7 年以下有期徒刑
，得併科3 千元以下罰金。
中華民國刑法第339條
（普通詐欺罪）
意圖為自己或第三人不法之所有，以詐術使人將本人或第三人之
物交付者，處5 年以下有期徒刑、拘役或科或併科1 千元以下罰
金。
以前項方法得財產上不法之利益或使第三人得之者，亦同。
前二項之未遂犯罰之。
附表一：被告以「馮有彬」名義偽造並應沒收之本票
┌──┬───┬────┬───┬───┬────┬──────┐
│編號│ 票號 │ 發票日 │面額  │受款人│ 到期日 │   發票人   │
├──┼───┼────┼───┼───┼────┼──────┤
│ １ │379138│93年12月│10萬元│空白  │空白    │被告偽以「馮│
│    │      │5日     │      │      │        │有彬」名義發│
│    │      │        │      │      │        │票          │
├──┼───┼────┼───┼───┼────┼──────┤
│ ２ │379139│93年12月│40萬元│空白  │空白    │被告偽以「馮│
│    │      │10日    │      │      │        │有彬」名義發│
│    │      │        │      │      │        │票          │
└──┴───┴────┴───┴───┴────┴──────┘
附表二：被告為向告訴人借款等前後所交付之四張支票
┌──┬────┬────┬───┬──────┐
│編號│ 票號   │ 發票日 │面額  │   發票人   │
├──┼────┼────┼───┼──────┤
│ １ │0000000 │94年2月5│117萬 │許新原      │
│    │        │日      │元    │            │
│    │        │        │      │            │
├──┼────┼────┼───┼──────┤
│ ２ │0000000 │94年2月 │72萬元│光眼科技有限│
│    │        │20日    │      │公司        │
├──┼────┼────┼───┼──────┤
│ ３ │0000000 │94年2月 │56萬  │檒典國際有限│
│    │        │17日    │5000元│公司        │
├──┼────┼────┼───┼──────┤
│ ４ │0000000 │94年3月 │298萬 │延展國際有限│
│    │        │20日    │7000元│公司        │
└──┴────┴────┴───┴──────┘


司法院資訊處製作；財團法人民間司法改革基金會備份。
